【裁判字號】    91,上易,46
【裁判日期】    920513
【裁判案由】    拆屋還地等
【裁判全文】
臺灣高等法院臺中分院民事判決        九十一年度上易字第四六號
      上  訴  人  乙○○
      訴訟代理人  甲○○
      上  訴  人  丙○○
      法定代理人  丁○○
      訴訟代理人  戊○○
右當事人間請求拆屋還地等事件，上訴人對於中華民國九十年十月十一日臺灣彰化地
方法院八十九年度訴字第一二一七號第一審判決提起上訴，本院判決如左：
    主    文
原判決關於命上訴人丙○○應將坐落彰化縣和美鎮○○○段柑子井小段一九八之四地
號土地如附圖所示編號１部分，面積○．○○二二公頃土地上磚造建物拆除，將該土
地返還被上訴人，及應給付被上訴人超過新台幣仟伍佰拾元，並自八十九年十一
月一日起至交還上述土地之日止，按月於每月最後之日給付被上訴人超過新台幣肆拾
伍元部分及該超過部分利息，暨該部分訴訟費用及假執行之裁判；及命上訴人乙○○
應將上述一九八之四地號如附圖所示編號４部分，面積○．○○六二公頃土地上磚造
石綿瓦平房拆除，將該土地返還被上訴人，及應給付被上訴人超過新台幣壹萬零壹佰
伍拾捌元，並自八十九年十一月一日起至交還上述土地之日止，按月於每月最後之日
給付被上訴人超過新台幣壹佰貳拾捌元部分及該超過部分利息，暨該部分訴訟費用及
假執行之裁判，均廢棄。
右開廢棄部分，被上訴人在第一審之訴及假執行之聲請均駁回。
其餘上訴駁回。
第一審訴訟費用（除確定部分外）、第二審訴訟費用由上訴人丙○○、乙○○各負擔
百分之五，餘由被上訴人負擔。
    事實及理由
一、上訴人乙○○、丙○○受合法之通知，無正當理由，未於最後言詞辯論期日到場
    ，核無民事訴訟法第三百八十六條各款所列情形，爰依被上訴人之聲請，由其一
    造辯論而為判決。
二、本件被上訴人於原審起訴主張：坐落彰化縣和美鎮○○○段柑子井小段一九八之
    四地號（分割前為同段一九八地號，以下稱系爭土地）土地，面積二八七平方公
    尺，為被上訴人所有，詎遭上訴人及原審被告吳黃、吳叔炘、吳永成即吳火煉
    無權占用，其中上訴人丙○○自民國（下同）八十二年一月十五起占有如附圖所
    示編號１部分土地二十二平方公尺，原審被告吳黃占有如附圖所示編號２部分
    土地及房屋六十三平方公尺，上訴人乙○○自八十二年一月十五起占有如附圖所
    示編號４部分土地六十二平方公尺，而原審被告吳叔炘、吳永成即吳火煉占有如
    附圖所示編號５部分土地九平方公尺。兩造從未就系爭土地訂有任何租賃、借用
    等契約，上訴人及原審被告等無權占有系爭土地，並無合法權源，依民法第七百
    六十七條、第一百八十四條、第二百十三條之規定，請求上訴人及原審被告等應
    自系爭土地遷出並將系爭土地返還被上訴人，回復原狀。又上訴人及原審被告等
    無權占有被上訴人之土地，使被上訴人無法對系爭土地為使用收益，自屬不法侵
    害他人權利之侵權行為，且上訴人亦因而獲得相當於租金之利益；至計算方法以
    系爭土地之公告現值為每平方公尺新台幣（下同）三千六百元，申報地價參酌平
    均地權條例第十六條規定以百分之八十計算，為每平方公尺二千八百八十元（0.
    8×3600=2880），按土地法第九十七條第一項規定，房屋之租金以不超過土地及
    其建築物申報總價年息百分之十為限，被上訴人得請求之月租金分別為上訴人丙
    ○○部分五百二十八元、原審被告吳黃部分二千二百五十四元、上訴人乙○○
    部分為一千四百八十八元、原審被告吳叔炘、吳永成即吳火煉部分二百十六元，
    又上訴人丙○○、乙○○及原審被告吳叔炘、吳永成即吳火煉均自八十二年一月
    十五日起、原審被告吳黃自七十三年十二月二十八日起，開始無權占有系爭土
    地，計算至八十九年十月三十一日止，上訴人丙○○、乙○○、原審被告吳黃
    、吳叔炘、吳永成即吳火煉依序應給付被上訴人四萬九千一百零四元、十三萬八
    千三百八十四元、四十二萬八千四百八十五元、二萬零八十八元，及均自起訴狀
    繕本送達翌日起按年息百分之五計算之法定遲延利息；且上訴人丙○○、乙○○
    、原審被告吳黃、吳叔炘、吳永成即吳火煉並應自八十九年十一月一日起至交
    還上述土地止，按月於每月最後之日依序給付被上訴人五百二十八元、一千四百
    八十八、二千二百五十四元、二百十六元，及均自應給付之翌日起至清償日止計
    算法定遲延利息，爰依民法第一百七十九條之不當得利利得返還請求權、第一百
    八十四條侵權行為損害賠償請求權之規定，為前開金額之請求。（原審為被上訴
    人全部勝訴之判決，上訴人乙○○、丙○○對之不服提起本件上訴，原審被告吳
    黃、吳叔炘、吳永成即吳火煉並未對之聲明不服，則原審判決關於原審被告吳
    黃、吳叔炘、吳永成即吳火煉敗訴部分，即已確定）。並聲明：上訴駁回。
三、上訴人乙○○則以：分割共有物之判決，兼有形成判決及給付判決之性質，依此
    見解，分割共有物即有執行力。或謂強制執行法第一百三十一條對於分割共有物
    之判決，有為強制執行之規定，故有執行力，且依該條規定，各共有人均得為聲
    請強制執行，不以原告為限，如土地上有他共有人之建物，亦得逕行拆屋交地。
    本件業經臺灣彰化地方法院七十九年度訴字第四七三號分割共有物事件判決確定
    在案，已有前述之執行力，被上訴人再行起訴請求拆屋還地、遷讓房屋及按占有
    之時間、面積計算相當於租金之不當得利，均無理由。上訴聲明：(一)原判決廢棄
    。(二)右廢棄部分，被上訴人在第一審之訴及其假執行之聲請均駁回。(三)如受不利
    之判決，請准上訴人供擔保免為假執行。
四、上訴人丙○○則以：(一)上訴人之先父即被繼承人吳順天與其胞弟吳炵、吳錦森
    同為彰化縣和美鎮○○○段柑子井小段一九八地號土地之共有人；訴外人吳涂阿
    色於七十二年三月九日向法院拍賣取得吳炵應有部分；被上訴人嗣再於七十三
    年十一月十五日向訴外人吳涂阿色購買該地號土地六分之一。而被上訴人向吳涂
    阿色購買前揭土地之前即六十七年間，上訴人之先父吳順天、胞弟吳炵、吳錦
    森已在該土地上建築房屋，並已經共有人之同意，故上訴人占有系爭土地顯有合
    法之權源，自非無權占有。(二)按關於繼承財產或共有物分割之裁判，執行法院得
    將各繼承人或共有人分得部分點交之，強制執行法第一百三十一條第一項定有明
    文。查系爭土地經臺灣彰化地方法院七十九年度訴字第四七三號分割共有物判決
    確定在案，若上訴人有占用被上訴人之土地，被上訴人應提出異議，予以強制執
    行，但被上訴人不提出異議亦不聲請強制執行，竟於十年之後再提起拆屋交地之
    訴，欠缺訴訟利益，自應駁回被上訴人拆屋交地之訴，以符法制。上訴聲明：(一)
    原判決廢棄。(二)右廢棄部分，被上訴人在第一審之訴及其假執行之聲請均駁回。
    (三)如受不利之判決，請准上訴人供擔保免為假執行。
五、兩造不爭執之事項：
（一）坐落彰化縣和美鎮○○○段柑子井小段一九八地號土地原為訴外人吳清坤、吳
      順天、吳叔炘、吳火鍊、吳萬富、吳炳文、吳鎤、吳錦釗、吳錦湖、被上訴人
      及上訴人乙○○所共有，嗣於七十九年間經部分共有人提起分割共有物之訴訟
      ，經臺灣彰化地方法院七十九年度訴字第四七三號判決分割確定在案，此為兩
      造所不爭執，復經本院調取前揭民事卷宗核閱屬實，堪信為真實。
（二）系爭土地係依據前開分割共有物判決登記為被上訴人所有，有土地登記謄本為
      證，上訴人丙○○所有磚造平房，占有使用如原判決附圖所示編號１部分面積
      二十二平方公尺土地，上訴人乙○○所有磚造石棉瓦平房，占有使用如原判決
      附圖所示編號４部分面積六十二平方公尺土地等情，已據原審會同兩造及彰化
      縣和美地政事務所測量員至現場勘驗屬實，並製有勘驗筆錄、現場圖及土地複
      丈成果圖附卷可稽（原審卷第七十七頁至八十頁），復為兩造所不爭，亦堪信
      為真。
六、按確定判決，除當事人外，對於訴訟繫屬後為當事人之繼受人者，及為當事人或
    其繼受人占有請求之標的物者，亦有效力；又執行名義為確定終局判決者，除當
    事人外，對於訴訟繫屬後為當事人之繼受人及為當事人或其繼受人占有請求之標
    的物者，亦有效力。民事訴訟法第四百零一條第一項、強制執行法第四條之二第
    一項第一款分別定有明文。次按以共有土地為原物分割之裁判，縱未宣示交付管
    業，但其內容實含有互為交付之意義，當事人仍得依強制執行法第一百三十一條
    第一項規定請求點交。從而土地既應點交，則地上建物，依司法院院解字第三五
    八三號解釋，亦當然含有拆除效力在內，依強制執行法第一百二十五條準用第一
    百條之法意推之，自可拆除房屋點交土地與分得之當事人（最高法院七十九年度
    台抗字第二一號裁定要旨參照）。經查：
（一）前開臺灣彰化地方法院七十九年度訴字第四七三號分割共有物判決之當事人為
      訴外人吳清坤、吳順天、吳叔炘、吳火鍊、吳萬富、吳炳文、吳鎤、吳錦釗、
      吳錦湖、被上訴人及上訴人乙○○等人，已如前述，則上訴人乙○○及被上訴
      人自為該確定判決效力所及，而訴外人吳順天於判決確定後死亡，上訴人丙○
      ○為其繼承人，已據上訴人丙○○提出戶籍謄本一份可憑（見本院卷第八十七
      頁），是上訴人丙○○亦為前開分割共有物確定判決效力所及。本件被上訴人
      請求上訴人乙○○、丙○○拆除之磚造石棉瓦平房及磚造平房原坐落於彰化縣
      和美鎮○○○段柑子井小段一九八地號土地，且於該土地尚未訴請裁判分割前
      即已存在，此經本院調取前開分割共有物事件卷宗查閱無誤，並有勘驗筆錄、
      現場圖及土地複丈成果圖附於前開分割共有物事件卷宗可稽，揆諸前揭說明，
      法院既已就彰化縣和美鎮○○○段柑子井小段一九八地號土地為原物分割之判
      決，則各共有人均得持該分割共有物之確定判決，為分割登記，並依強制執行
      法第一百三十一條第一項之規定請求點交，而其點交之方法，自應適用強制執
      行法第一百二十三條至第一百二十六條之規定，倘其上有建物，亦可拆除房屋
      點交土地與分得之人。
（二）至被上訴人主張其為前開分割共有物訴訟之被告，並不得執前開判決聲請強制
      執行點交云云。惟查，分割共有物之判決，兼有形成判決及給付判決之性質，
      一經確定即有執行力，如各共有人如未自動拆除點交，任何一造均可以確定判
      決書為執行名義，就分得部分聲請點交（最高法院六十六年度第三次民庭庭推
      總會決議亦同此見解）。基此，被上訴人前開主張，尚不足取。
（三）綜上所述，被上訴人係因臺灣彰化地方法院七十九年度訴字第四七三號分割共
      有物裁判而取得系爭土地之所有權，而上訴人乙○○原係該土地之共有人，為
      該分割共有物訴訟之當事人，上訴人丙○○係原該土地之共有人吳順天之繼承
      人，為該分割共有物判決效力所及之人，依前揭法律規定及說明，被上訴人本
      可執該分割共有物判決，聲請執行法院解除原共有人即上訴人乙○○或原共有
      人吳順天之繼承人即上訴人丙○○在其分得土地上之占有，即拆除房屋及交還
      土地，自無庸另行起訴請求，故被上訴人於分割共有物訴訟之外，再以本件聲
      明請求上訴人丙○○、乙○○應分別將系爭土地上，如附圖所示編號１部分面
      積二二平方公尺、編號４部分面積六二平方公尺土地上建物拆除，並將系爭土
      地交還於被上訴人部分，即屬欠缺權利保護要件，不應准許。
七、按無法律上之原因而受利益，致他人受損害者，應返還其利益；又因故意或過失
    ，不法侵害他人之權利者，負損害賠償責任。民法第一百七十九條、第一百八十
    四條第一項前段分別定有明文。又無權占有他人土地，可能獲得相當於租金之利
    益，為社會通常之觀念，最高法院著有六十一年台上字第一六九五號判例可資參
    照。次按共有物之分割，經分割形成判決確定者，即生共有關係終止及各自取得
    分得部分所有權之效力。共有人對於他共有人分得之部分，既喪失共有權利，則
    其占有，除另有約定外，即難謂有何法律上之原因，最高法院五十一年台上字第
    二六四一號著有判例可參。經查，系爭土地原為彰化縣和美鎮○○○段柑子井小
    段一九八地號土地之一部分，並經臺灣彰化地方法院以七十九年度訴字第四七三
    號分割共有物判決確定，其中系爭土地分割為被上訴人單獨所有，則除有同意繼
    續使用系爭土地之特約，上訴人於分割共有物判決確定後仍占有使用系爭土地，
    已喪失其法律上之原因，即屬無權占有，且上訴人於分割共有物判決確定後，明
    知已無正當權源仍占有使用系爭土地，核屬故意不法侵害被上訴人之權利，而上
    訴人占有使用系爭土地之行為，致被上訴人所受不能使用、收益房屋之損害間，
    顯有因果關係，則被上訴人據依不當得利、侵權行為之法律關係，請求上訴人給
    付自系爭土地於八十二年一月十五日登記為其單獨所有後至八十九年十月三十一
    日止，上訴人無權占有系爭土地所獲得相當於租金之利益，及因此致被上訴人所
    受之損害，及自八十九年十一月一日起至系爭土地返還被上訴人之日止，按月於
    每月最後之日給付相當於租金之利得，即屬有據。至上訴人丙○○固主張其父吳
    順天建築房屋時，已經共有人同意，並非無權占有云云，然上訴人丙○○之被繼
    承人吳順天建築房屋係在土地尚未分割之前，縱令建築當時確得其他共有人之同
    意始建造，惟被上訴人既已因裁判分割單獨取得系爭土地之所有權，上訴人丙○
    ○復未提出證據證明其占有使用系爭土地有何其他合法之權源，自仍屬無權占有
    ，是上訴人丙○○前揭主張，尚難採信。
八、次按城市地方房屋租金，以不超過土地及建築改良物申報總價年息百分之十為限
    ；又租用基地，建築房屋，其租金以不超過土地申報總價額年息百分之十為限，
    土地法第九十七條第一項、第一百零五條分別定有明文。又所謂年息百分之十，
    乃指基地租金之最高限額，並非必須照申報價額年息百分之十計算之，尚須斟酌
    土地之位置，工商繁榮之程度，使用人利用土地之經濟價值、所受利益，彼等關
    係及社會情感等情事，以為決定。經查，系爭土地之南面為稻田，臨近多為農村
    住家，且欲至系爭土地須由彰化縣和美鎮○○路進入柑竹路後，先將車子停在武
    當宮前廣場，再步行經過蜿蜒巷道，始可到達，顯非位於和美鎮市區中心，業據
    本院受命法官勘驗屬實，有勘驗筆錄可憑（見本院卷第一○四頁），本院斟酌前
    開各情，認系爭土地非屬都會工商繁榮地帶、目前使用狀況（僅簡單之磚造建物
    、磚造石棉瓦平房），並考量目前社會經濟情況等情，認系爭土地按申報地價年
    息百分之五計算相當於租金之不當得利及不能使用系爭土地被上訴人所受損害，
    應屬相當。本件被上訴人固主張依平均地權條例第十六條之規定，以八十九年七
    月土地公告現值之百分之八十之年息百分之十計算等情，然依平均地權條例第十
    六條規定：「舉辦規定地價或重新規定地價時，土地所有權人未於公告期間申報
    地價者，以公告地價百分之八十為其申報地價。」觀之，以公告地價百分之八十
    為申報地價者為土地所有權人未於公告期間申報地價者，始以公告地價百分之八
    十為申報地價，本件被上訴人已申報地價，自不得再以公告地價百分之八十為申
    報地價甚明，是被上訴人以公告地價百分之八十為申報地價，並以該價額年息百
    分之十計算相當於租金不當得利及損害之主張，尚嫌無據。查系爭土地八十三年
    七月、八十六年七月、八十九年七月之申報地價分別為每平方公尺三百六十元、
    三百七十六元、四百九十六元，有被上訴人提出之地價謄本在卷足憑。職是，(一)
    以上訴人丙○○占用如附圖所示編號１部分面積二十二平方公尺之相當於租金之
    利得，應為八十二年一月十五日至八十六年六月三十日間四年四月又十六日之金
    額二千一百零七元（360×22×5%×4＝1528，1528×4／12＝509，1528×16／36
    5＝70，1528＋509＋70＝2107，元以下四捨五入，以下同），八十六年七月一日
    至八十九年六月三十日間共三年間之金額一千二百四十一元（376×22×5%×3＝
    1241），八十九年七月一日至同年十月三十日間共四個月之金額一百八十二元（
    496×22×5%×4/12＝182），合計上訴人丙○○應給付被上訴人之金額為三千五
    百三十元。復依前開計算，上訴人自八十九年十一月起至系爭土地返還被上訴人
    之日止，每月相當於租金之利得為四十五元（496×22×5%×1/12=45）。(二)以上
    訴人乙○○占用如附圖所示編號４部分面積六十二平方公尺之相當於租金之利得
    ，應為八十二年一月十五日至八十六年六月三十日間共四年四月又十六日之金額
    六千一百四十八元（360×62×5%×4＝4464，4464×4/12＝1488，4464×16/365
    ＝196，4464＋1488＋196＝6148，八十六年七月一日至八十九年六月三十日間共
    三年間之金額三千四百九十七元（376×62×5%×3＝3497），八十九年七月一日
    至同年十月三十日間共四個月之金額五百十三元（496×62×5%×4/12＝513），
    合計上訴人乙○○應給付被上訴人之金額為一萬零一百五十八元。復依前開計算
    ，上訴人自八十九年十一月起至系爭土地返還被上訴人之日止，每月相當於租金
    之利得為一百二十八元（496×62×5%×1/12＝128）。故被上訴人之請求在上開
    數額範圍內，為有理由，應予准許，逾此部分，為無理由。
九、綜上所述，被上訴人依據民法第七百六十七條、第一百八十四條、第二百十三條
    之規定，請求上訴人丙○○、乙○○應分別將系爭土地上，如附圖所示編號１部
    分面積二十二平方公尺、編號４部分面積六十二平方公尺土地上建物拆除，並將
    系爭土地交還於被上訴人部分，為無理由，不應准許。另本於不當得利、侵權行
    為之法律法律關係，請求上訴人丙○○給付三千五百三十元，及自起訴狀繕本送
    達翌日即八十九年十二月八日起至清償日止，按年息百分之計算之利息，並自八
    十九年十一月一日起至交還系爭土地之日止，按月給付四十五元，及自應給付之
    翌日起至清償日止，按年息百分之五計算之利息部分；上訴人乙○○給付一萬零
    一百五十八元，及自起訴狀繕本送達翌日即八十九年十二月十三日起至清償日止
    ，按年息百分之計算之利息，並自八十九年十一月一日起至交還系爭土地之日止
    ，按月給付一百二十八元，及自應給付之翌日起至清償日止，按年息百分之五計
    算之利息部分，為有理由，應予准許，超過部分則難謂有據，應予駁回。原審就
    被上訴人請求上訴人拆除房屋、交還土地部分，及超過上開應准許部分，為上訴
    人敗訴之判決，並為假執行之宣告，自有未洽。上訴意旨就此部分指摘原判決不
    當，求予廢棄改判，為有理由。又上開應准許部分，原審判命上訴人給付，並為
    假執行之宣告，核無違誤，上訴意旨，就此部分，仍執陳詞，指摘原判決不當，
    求予廢棄，為無理由，應駁回其上訴。至於被上訴人前開敗訴部分，其假執行之
    聲請失所附麗，應併予駁回之。
十、本件事證已臻明確，兩造其餘主張及舉證，經核與判決結果之認定不生影響，無
    予逐一論述之必要，併此敘明。
十一、據上論結，本件上訴為一部有理由，一部無理由，依民事訴訟法第第四百四十
      九條第一項、第四百五十條、第七十九條但書、第八十五條第一項但書、第三
      百八十五條第一項前段，判決如主文。
中      華      民      國    九十二    年      五      月     十三     日
~B1民事第二庭審判長法  官  童有德
~B2                法  官  蔡秉宸
~B3                法  官  翁芳靜
右為正本係照原本作成。
不得上訴。
~B                書記官  陳麗玉
中      華      民      國    九十二    年      五      月     十三     日
                                                                        Ｂ


司法院資訊處製作；財團法人民間司法改革基金會備份。
